ACORDAO-COMPLETO-2556948

ACÓRDÃO 7326/2022 ATA 36/2022 - PRIMEIRA CÂMARA

VISTOS, relatados e discutidos estes autos nos quais se analisam embargos de declaração opostos pela Sra. Ivani dos Santos em face do Acórdão 4967/2022-TCU-Primeira Câmara, por meio do qual esta Corte de Contas negou provimento ao pedido de reexame interposto pela embargante em face do Acórdão 1408/2021-TCU-Primeira Câmara;
ACORDAM os Ministros do Tribunal de Contas da União, reunidos em Sessão da 1ª Câmara, diante das razões expostas pelo Relator, em:
9.1. com fundamento nos arts. 32, inciso II, e 34 da Lei 8.443/1992, c/c o art. 287, § 1º, do Regimento Interno/TCU, não conhecer dos presentes embargos de declaração, tendo em vista sua intempestividade;
9.2. notificar acerca da presente decisão a embargante e a Câmara dos Deputados.

Embargos de Declaração opostos pela Sra. Ivani dos Santos em face do Acórdão 4.967/2022-TCU-1ª Câmara, por meio do qual esta Corte de Contas negou provimento ao pedido de reexame interposto pela embargante em face do Acórdão 1.408/2021-TCU-1ª Câmara.

Primeira Câmara

Câmara dos Deputados.

3. Embargante: Ivani dos Santos (XXX.165.721-XX).

13.1. Ministros presentes: Benjamin Zymler (na Presidência) e Jorge Oliveira.
13.2. Ministro-Substituto convocado: Marcos Bemquerer Costa (Relator).
13.3. Ministros-Substitutos presentes: Augusto Sherman Cavalcanti e Weder de Oliveira.

MARCOS BEMQUERER

Ministro-Substituto Marcos Bemquerer Costa.

Trata-se de embargos de declaração opostos por Ivani dos Santos ao Acórdão 4967/2022-TCU-Primeira Câmara, por meio do qual esta Corte de Contas negou provimento ao pedido de reexame interposto pelo embargante em face do Acórdão 1408/2021-TCU-Primeira Câmara, que, por sua vez, considerou ilegal o ato de concessão de aposentadoria emitido em favor da recorrente. 
Em seu apelo recursal, juntado na peça 51 e datado de 26/9/2022, a embargante sustenta, no essencial, o que segue:
 (...) 
A interessada interpôs pedido de reexame em face do Acórdão nº 1.408/2021-TCU-1ª, que considerou ilegal o ato de sua aposentadoria sob o único fundamento de que a inclusão da parcela da "opção" resultaria em proventos maiores do que a última remuneração contributiva da atividade, em descumprimento ao art. 40, caput e § 2º, da Constituição Federal, com a redação da EC 20/1998.
No referido acórdão, o então relator, Ministro-Substituto Weder de Oliveira, citou no voto condutor o entendimento desse Egrégio Tribunal de Contas sobre o direito à parcela da "opção", fixado no Acórdão 1599/2019-TCU-Plenário, segundo o qual o direito a essa parcela somente seria assegurado aos que preenchessem os requisitos para a aposentadoria até 16.12.1998, data de publicação da EC 20/1998. 
Copia-se abaixo a parte dispositiva do referido voto condutor: 
"Voto
Trata-se de ato de concessão inicial de aposentadoria à Sra. Ivani dos Santos, emitido pela Câmara dos Deputados (CD) . 
A Secretaria de Fiscalização de Pessoal (Sefip) identificou, nos proventos da exservidora, o pagamento "da vantagem de opção que trata o art. 2º da Lei 8.911/1994", e assim propõe a ilegalidade do ato. 
O MP/TCU anuiu à proposta de mérito. 
2. Acolho as análises empreendidas pela unidade instrutiva especializada e pelo MP/TCU, as quais incorporo às minhas razões de decidir. 
3.  Por meio do Acórdão 1599/2019-TCU-Plenário, este Tribunal fixou entendimento:	
"9.4. (...) de que é vedado o pagamento das vantagens oriundas do art. 193 da Lei 8.112/1990, inclusive o pagamento parcial da remuneração do cargo em comissão ('opção') , aos servidores que implementaram os requisitos de aposentadoria após 16/12/1998, data de publicação da Emenda Constitucional 20, que limitou o valor dos proventos à remuneração do cargo efetivo no qual se deu a aposentadoria." 
O ato de aposentadoria em exame, com vigência a partir de 20/12/2016, contém a rubrica denominada "opção", o que resulta em proventos de aposentadoria maiores do que a última remuneração contributiva da servidora quando em atividade, resultando no descumprimento do disposto no art. 40, caput e § 2º, da Constituição Federal, com redação dada pela Emenda Constitucional 20/1998. 
Assim, o ato de aposentadoria da Sra. Ivani dos Santos (30073502-04-2017000246-2, peça 2) deve ser considerado ilegal, determinando-se à Câmara dos Deputados que emita novo ato, com a supressão da parcela "opção". 
Uma vez que o ato foi enviado a esta Corte de Contas há menos de 5 (cinco) anos, pode ser apreciado sem a necessidade de prévia oitiva da interessada, nos termos do Acórdão 587/2011-TCU-Plenário. 
Diante do exposto, voto pela aprovação do acórdão que ora submeto à apreciação deste Colegiado. 
TCU, Sala das Sessões Ministro Luciano Brandão Alves de Souza, em 9 de fevereiro de 2021. 
WEDER DE OLIVEIRA
Relator"
Nesse contexto, como a interessada completou os requisitos para a aposentadoria antes da EC 20/1998, evidenciando inequívoco erro fático na análise de seu ato de aposentadoria, interpôs pedido de reexame para que essa Corte de Contas reexaminasse o seu ato de aposentadoria para considerá-lo legal com fundamento no Acórdão 1599/2019-TCU-Plenário. Por oportuno, ressalte-se que a própria Câmara dos Deputados também interpôs pedido de reexame e confirmou que a interessada preencheu os requisitos para a aposentadoria antes da EC 20/1998. 
 
Veja-se a seguir a informação que constou no processo de aposentadoria da interessada, em comprovação do preenchimento dos requisitos para aposentadoria antes da EC 20/1998: 
 
Ocorre que, de forma surpreendente, o Acórdão 4967/2022-TCU-Primeira Câmara nada mencionou acerca desse fundamento consignado pela interessada em seu pedido de reexame, que lhe daria o direito à parcela da "opção" por ter preenchido os requisitos do Acórdão 1599/2019-TCU-Plenário.  
Ademais, o Acórdão 4967/2022-TCU-Primeira Câmara inovou na fundamentação do julgamento do ato da aposentadoria da interessada ao acrescer 3 (três) novos impedimentos à manutenção da parcela da "opção", em uma verdadeira reformatio in pejus. Ou seja, pelo pedido de reexame a interessada se defendeu de um único fundamento impeditivo da manutenção da parcela "opção", e, ao julgar o seu pedido de reexame, essa Colenda Primeira Câmara lhe impôs uma decisão ainda pior, contendo mais três impedimentos, quais sejam: 
" (i) não é possível o pagamento da parcela "opção", nos proventos de aposentadoria, com a vantagem dos "quintos", ex vi do disposto no § 2º do art. 193 da Lei 8.112/1990;  
os servidores que não se encontravam em condições de se aposentar quando da revogação do art. 193 do Regime Jurídico Único (até 18/1/1995) não podem se beneficiar dessa vantagem;  
a jurisprudência apregoa que é "vedado ao servidor público carrear para os proventos da aposentadoria ou para a pensão por ele instituída parcela da remuneração sobre a qual não incidiu desconto previdenciário" (Acórdão 5919/2019-TCU-Primeira Câmara, de relatoria do ministro Benjamin Zymler, entre outros) . Ressalva-se, na hipótese, as gratificações de caráter geral, criadas após a jubilação do servidor com direito à paridade de proventos, desde que não tenham natureza pro labore faciendo. 
Ocorre que, tendo preenchido os requisitos do Acórdão 1599/2019-TCU-Plenário, nenhum desses impedimentos podem se sobrepor a esse acórdão, emanado do Plenário do TCU. 
Quanto ao item (i) , não pode esse Egrégio Tribunal de Contas inovar e retroagir um possível novo entendimento que resulte na impossibilidade de acumulação da "opção" com os "quintos", em contrariedade ao Acórdão 1599/2019-TCU-Plenário e ao Acórdão 2076/2005-TCU-Plenário-TCU, sob pena de violação do princípio da segurança jurídica e do art. 2º da Lei nº 9.784/1999, que veda a retroação de nova interpretação. 
 Relativamente ao item (ii) , não é possível, data maxima venia, a essa Colenda Primeira Câmara contrariar o entendimento do douto Plenário do TCU, exarado no Acórdão 1599/2019-TCU-Plenário-TCU, para retroceder e impor marco temporal há muito ultrapassado para o preenchimento dos requisitos de aposentação, a fim de que o servidor possa fazer jus à vantagem do art. 193, que era 18.01.1995, de vez que o Acórdão 1599/2019-TCU-Plenário-TCU autorizou a concessão dessa vantagem aos que preencherem os pressupostos para aposentadoria até 16.12.1988, como foi o caso da interessada. 
A respeito do item (iii) , não há razão para a exigência de contribuição previdenciária da interessada, se ela preencheu os requisitos para a aposentadoria antes da EC 20/1998, sob pena de se lhe aplicar essa Emenda de forma retroativa, contrariando não só o Acórdão 1599/2019-TCU-Plenário, como também o inciso XXXVI do art. 5º da Constituição Federal. 
Em razão desses fundamentos, faz-se necessário o acolhimento destes Embargos de Declaração para que sejam supridas as omissões e resolvidas a contradição e obscuridade apontadas, conforme abaixo explicitado. 
DAS OMISSÕES
O Acórdão 4967/2022-TCU-Primeira Câmara foi omisso porque não enfrentou o fundamento da interessada posto no pedido de reexame - contra o Acórdão 1408/2021-TCU-Primeira Câmara, que apresentou um único impedimento para a manutenção da "opção", qual seja: não preencher os requisitos para a aposentadoria até 16.12.1996 (EC 20/1998) , conforme o Acórdão 1599/2019-TCU-Plenário. 
Com efeito, é mister que essa Colenda 1ª Câmara supra tal omissão e se manifeste expressamente acerca do fundamento apresentado pela interessada de que preencheu os requisitos para a aposentadoria antes da EC 20/1998, conforme as informações constantes de seu processo de aposentação, fazendo jus à "opção" com fundamento no Acórdão 1599/2019-TCU-Plenário. 
 
Outra omissão do Acórdão 4967/2022-TCU-Primeira Câmara ocorreu porque, ao inovar e acrescentar três novos impedimentos para a exclusão da parcela da "opção", deveria ter sido assegurada à interessada a devolução do prazo para a interposição de novo pedido de reexame, sob pena de cerceamento de defesa, por ter se tratado de uma nova decisão, com novas fundamentações, motivo pelo qual, ao final, se requererá que estes Embargos de Declaração sejam recebidos como Pedido de Reexame, com efeito suspensivo, já que a interessada teve conhecimento desses novos fundamentos, em verdadeira reformatio in pejus, somente por meio do acórdão que julgou o seu Pedido de Reexame. 
DA CONTRADIÇÃO 
 A contradição a ser dirimida diz respeito aos fundamentos antagônicos existentes no Acórdão 4967/2022-TCU-Primeira Câmara. Isso porque nele foi afirmado que o TCU fixou o entendimento pelo Acórdão 1599/2019-TCU-Plenário de que aqueles que preencheram os requisitos para a aposentadoria antes da EC 20/1998 fariam jus à "opção" e, contraditoriamente, impôs à ultrapassada data de 18.01.1995 como sendo o marco a ser obedecido para o preenchimento dos pressupostos da inatividade. 
OBSCURIDADE 
Por fim, a obscuridade ocorreu porquanto o Acórdão 1599/2019-TCU-Plenário assegurou a parcela da "opção" aos que preenchessem os requisitos para a aposentadoria até a EC 20/1998, por óbvio, independentemente de contribuição, na medida em que o sistema contributivo somente foi instituído a partir da referida emenda. Daí a razão para que seja aclarada tal obscuridade para deixar assentado no acórdão que a falta de contribuição previdenciária não impede a concessão da "opção" aos que preencheram os pressupostos para a inatividade antes da EC 20/1998. 
DO PEDIDO
Diante de todo o exposto, a interessada requer a essa Primeira Câmara: 
Preliminarmente, tendo em vista a inovação, a reformatio in pejus, com o acréscimo de três novos fundamentos impeditivos à manutenção da parcela "opção", que não constaram no Acórdão 1408/2021-TCU-Primeira Câmara, que julgou ilegal o ato de aposentadoria da interessada e que foi objeto do pedido de reexame anterior, que estes Embargos de Declaração sejam recebidos como PEDIDO DE REEXAME, com o efeito suspensivo a ele inerente e assim seja julgado, sob pena de cerceamento de defesa com a respectiva decisão surpresa, não permitida pelo ordenamento jurídico brasileiro; 
 De qualquer sorte, sejam apreciados os fundamentos apresentados neste recurso interposto em face dos novos fundamentos trazidos pelo Acórdão 4967/2022-TCU-Primeira Câmara, bem como contra o único fundamento contido no Acórdão 1408/2021-TCU-Primeira Câmara, incluído no pedido de reexame anterior e não enfrentado por essa Colenda Primeira Câmara, dando-lhe provimento para considerar legal o ato de aposentadoria da interessada; 
Sucessivamente, apenas na remota hipótese de não serem recebidos como Pedido de Reexame, na forma requerida nos itens anteriores, que estes Declaratórios sejam acolhidos para suprir a omissão e sanar a contradição e obscuridade apontadas, concedendo-se-lhes, excepcionalmente, efeitos modificativos para considerar legal o ato de aposentadoria da interessada. 
É o relatório.

Luís Maximiliano Leal Telesca Mota, (OAB/DF 14.848) e outros.

Não atuou.

EMBARGOS DE DECLARAÇÃO OPOSTOS AO ACÓRDÃO 4.967/2022-1ª CÂMARA, POR MEIO DO QUAL ESTA CORTE DE CONTAS NEGOU PROVIMENTO AO PEDIDO DE REEXAME INTERPOSTO PELA EMBARGANTE. ALEGAÇÃO DE OMISSÕES, CONTRADIÇÕES E OBSCURIDADES NO ACÓRDÃO. EMBARGOS INTEMPESTIVOS. NÃO CONHECIMENTO.

APOSENTADORIA (APOS)

não atuou.

Em análise, embargos de declaração opostos por Ivani dos Santos em face do Acórdão 4967/2022-TCU-Primeira Câmara, por meio do qual esta Corte de Contas negou provimento ao pedido de reexame interposto pela embargante em face do Acórdão 1408/2021-TCU-Primeira Câmara, que, por sua vez, considerou ilegal o ato de concessão de aposentadoria emitido em favor da recorrente. 
Preliminarmente, destaco que os presentes embargos restam intempestivos. A despeito da mensagem recebida pela embargante por e-mail, observo que há aviso de recebimento, juntado na peça 47, atestando que o Ofício 47.445/2022-TCU-Seproc foi recebido na residência da interessada em 13/9/2022 (terça-feira) . Considerando o prazo de 10 dias previsto no art. 287, § 1º, do Regimento Interno do TCU para a oposição de embargos de declaração, observo que o termo final para a protocolização do apelo se esvaiu em 23 de setembro de 2022, uma sexta-feira.  Com isso, considerando que os presentes embargos foram protocolizados nesta Corte de Contas em 26/9/2022 (16:49hs) , o presente recurso resta intempestivo, razão pela qual não deve ser conhecido.
Ainda que os presentes embargos fossem conhecidos, melhor sorte não teria a embargante ao examinarmos o mérito das omissões, contradição e obscuridade levantadas, senão vejamos. 
No apelo apresentado, a embargante sustenta, em síntese, as seguintes questões:
OMISSÕES 
O Acórdão 4967/2022-TCU-Primeira Câmara foi omisso porque não enfrentou o fundamento da interessada posto no pedido de reexame - contra o Acórdão 1408/2021-TCU-Primeira Câmara, que apresentou um único impedimento para a manutenção da "opção", qual seja: não preencher os requisitos para a aposentadoria até 16.12.1998 (EC 20/1998) , conforme o Acórdão 1599/2019-TCU-Plenário. 
 
Com efeito, é mister que essa Colenda 1ª Câmara supra tal omissão e se manifeste expressamente acerca do fundamento apresentado pela interessada de que preencheu os requisitos para a aposentadoria antes da EC 20/1998, conforme as informações constantes de seu processo de aposentação, fazendo jus à "opção" com fundamento no Acórdão 1599/2019-TCU-Plenário. 
 
Outra omissão do Acórdão 4967/2022-TCU-Primeira Câmara ocorreu porque, ao inovar e acrescentar três novos impedimentos para a exclusão da parcela da "opção", deveria ter sido assegurada à interessada a devolução do prazo para a interposição de novo pedido de reexame, sob pena de cerceamento de defesa, por ter se tratado de uma nova decisão, com novas fundamentações, motivo pelo qual, ao final, se requererá que estes Embargos de Declaração sejam recebidos como Pedido de Reexame, com efeito suspensivo, já que a interessada teve conhecimento desses novos fundamentos, em verdadeira reformatio in pejus, somente por meio do acórdão que julgou o seu Pedido de Reexame. 
CONTRADIÇÃO 
A contradição a ser dirimida diz respeito aos fundamentos antagônicos existentes no Acórdão 4967/2022-TCU-Primeira Câmara. Isso porque nele foi afirmado que o TCU fixou o entendimento pelo Acórdão 1599/2019-TCU-Plenário de que aqueles que preencheram os requisitos para a aposentadoria antes da EC 20/1998 fariam jus à "opção" e, contraditoriamente, impôs à ultrapassada data de 18/1/1995 como sendo o marco a ser obedecido para o preenchimento dos pressupostos da inatividade. 
OBSCURIDADE 
Por fim, a obscuridade ocorreu porquanto o Acórdão 1599/2019-TCU-Plenário assegurou a parcela da "opção" aos que preenchessem os requisitos para a aposentadoria até a EC 20/1998, por óbvio, independentemente de contribuição, na medida em que o sistema contributivo somente foi instituído a partir da referida emenda. Daí a razão para que seja aclarada tal obscuridade para deixar assentado no acórdão que a falta de contribuição previdenciária não impede a concessão da "opção" aos que preencheram os pressupostos para a inatividade antes da EC 20/1998. 
Ao final, a embargante pugna para que:
 (...) estes Embargos de Declaração sejam recebidos como PEDIDO DE REEXAME, com o efeito suspensivo a ele inerente e assim seja julgado, sob pena de cerceamento de defesa com a respectiva decisão surpresa, não permitida pelo ordenamento jurídico brasileiro;
 (...) sejam apreciados os fundamentos apresentados neste recurso interposto em face dos novos fundamentos trazidos pelo Acórdão 4967/2022-TCU-Primeira Câmara, bem como contra o único fundamento contido no Acórdão 1408/2021-TCU-Primeira Câmara, incluído no pedido de reexame anterior e não enfrentado por essa Colenda Primeira Câmara, dando-lhe provimento para considerar legal o ato de aposentadoria da interessada;
Sucessivamente, apenas na remota hipótese de não serem recebidos como Pedido de Reexame, na forma requerida nos itens anteriores, que estes Declaratórios sejam acolhidos para suprir a omissão e sanar a contradição e obscuridade apontadas, concedendo-se-lhes, excepcionalmente, efeitos modificativos para considerar legal o ato de aposentadoria da interessada.
II
A despeito dos argumentos apresentados, o apelo manejado pela embargante não tem o condão de promover alteração na parte dispositiva do acórdão embargado, pelas razões que passo a expor.
De início, observo que no voto condutor do Acórdão 1408/2021-TCU-Primeira Câmara, decisão que negou registro ao ato da embargante, restou consignado o acolhimento integral, nas razões de decidir, das análises empreendidas pela Sefip na instrução de peça 4. Na referida instrução, a unidade técnica fez constar histórico acerca da parcela opção, destacando-se o trecho a seguir:
		(...) 
Incorporação de opção de função.
6. A possibilidade de carrear para a aposentadoria as vantagens da comissão ou função gratificada adveio com a Lei 1.711/1952, que assim estabelecia em seu art. 180:
"Art. 180. O funcionário que contar mais de 35 anos de serviço público será aposentado:
a) com as vantagens da comissão ou função gratificada em cujo exercício se achar, desde que o exercício abranja, sem interrupção, os cinco anos anteriores;
b) com idênticas vantagens, desde que o exercício do cargo em comissão ou da função gratificada tenha compreendido um período de dez anos, consecutivos ou não, mesmo que, ao aposentar-se, o funcionário já esteja fora daquele exercício". 
7.	Tal previsão também estava no art. 193 da Lei 8.112/1990:
"Art. 193. O servidor que tiver exercido função de direção, chefia, assessoramento, assistência ou cargo em comissão, por período de 5 (cinco) anos consecutivos, ou 10 (dez) anos interpolados, poderá aposentar-se com a gratificação da função ou remuneração do cargo em comissão, de maior valor, desde que exercido por um período mínimo de 2 (dois) anos. 
§ 1° Quando o exercício da função ou cargo em comissão de maior valor não corresponder ao período de 2 (dois) anos, será incorporada a gratificação ou remuneração da função ou cargo em comissão imediatamente inferior dentre os exercidos. 
§ 2° A aplicação do disposto neste artigo exclui as vantagens previstas no art. 192, bem como a incorporação de que trata o art. 62, ressalvado o direito de opção".
8.	Esse regramento vigorou até o dia 18 de janeiro de 1995, quando foi editado a Medida Provisória 831 que, depois de diversas reedições, foi convertida na Lei 9.527/1997.
9.	A Lei 9.624/1998 também tratou de disciplinar a data limite para a concessão da vantagem do art. 193 da Lei 8.112/1990:
"Art. 7º É assegurado o direito à vantagem de que trata a art. 193 da Lei nº 8.112, de 1990, aos servidores que, até 19 de janeiro de 1995, tenham completado todos os requisitos para obtenção de aposentadoria dentro das normas até então vigentes.
Parágrafo único. A aplicação do disposto no caput exclui a incorporação a que se referia o art. 62 e as vantagens previstas no art. 192 da Lei nº 8.112, de 1990".
Portanto, das razões de decidir do Acórdão 1408/2021-TCU-Primeira Câmara, objeto do pedido de reexame interposto pela embargante, já se extrai que, embora não tenham sido abordadas de forma exaustiva no voto condutor, as análises acima transcritas, lavradas na instrução da unidade técnica, constaram de sua fundamentação.
Ademais, não é correto dizer, como tenta induzir a embargante, que o Acórdão 1599/2019-TCU-Plenário permitiu ou autorizou, a contrario sensu do entendimento expressamente firmado no subitem 9.4, que servidores que implementaram os requisitos de aposentadoria antes de 16/12/1998 fariam jus à percepção da opção. Não é isso que consta do voto condutor do referido acórdão. 
Vale lembrar que o caso concreto tratado no voto condutor do Acórdão 1599/2019-TCU-Plenário versou sobre servidor do Ministério Público Federal que percebia a parcela decorrente da opção cumulada com quintos. Para analisar o caso, o relator, Min. Benjamin Zymler, esgotou as irregularidades que continha aquela concessão. Nesse sentido, convém transcrever o item 7 do voto condutor do Acórdão 1599/2019-TCU-Plenário:
 (...) 
7. Esse pagamento seria irregular pelos seguintes motivos: a) por ser pago cumulativamente com os "quintos", com violação ao §2º do art. 193 da Lei 8.112/1990; b) por não ter o servidor implementado todos os requisitos para sua percepção, aí incluído o próprio direito à aposentadoria, até 18/1/1995, véspera da revogação do dispositivo; c) por violar a regra constitucional, introduzida pela Emenda Constitucional 20/1998, que limita o valor dos proventos à remuneração do cargo efetivo.
No mesmo voto, a partir do item 11, o Min. Benjamin Zymler discorre acerca do pagamento da opção a quem não implementou os requisitos de inativação até 18/1/1995. Senão vejamos:
Do pagamento da "opção" a quem não implementou os requisitos de inativação até 18/1/1995
11. Por meio do Acórdão 2076/2005-TCU-Plenário, no qual foram apreciados embargos de declaração opostos ao Acórdão 589/2005-TCU-Plenário, o Tribunal, por maioria, acolheu divergência capitaneada pelo Ministro Valmir Campelo e deliberou, dentre os pontos, sobre a aplicação do art. 193 da Lei 8.112/1990. 
12. Deliberou-se no sentido de (grifos acrescidos) :
"9.3. esclarecer que, para fins do disposto no item 8.5 da Decisão nº 844/2001 - Plenário - TCU, com a redação dada por este Acórdão, deve ser observado o seguinte: (Vide Acórdão 697/2006-TCU-Segunda Câmara - TCU - Ata 10. Provimento ao pedido de reexame. Concessão considerada legal.) (Vide Acórdão 926/2007-TCU-Segunda Câmara - Ata 14. Provimento a Pedido de Reexame. Concessão considerada legal.) (Vide Acórdão 1164/2007-TCU-Segunda Câmara - Ata 16.)  
9.3.1. é assegurada na aposentadoria a vantagem decorrente da opção, prevista no art. 2º da Lei nº 8.911/94, aos servidores que, até a data de 18 de janeiro de 1995, tenham satisfeito os pressupostos temporais estabelecidos no art. 193 da Lei 8.112/90, ainda que sem os requisitos para aposentação em qualquer modalidade".
13. Como tive oportunidade de me manifestar no TC Processo 027.914/2013-5 (Acórdão 2988/2018-TCU-Plenário) , não se pode dar ao Acórdão 2076/2005-TCU-Plenário interpretação extensiva, de modo a abarcar situações aperfeiçoadas após o advento da citada emenda, pois representaria violação direta ao texto constitucional, o que não é admissível.
14. Defendi que o próprio teor do subitem 9.3.1 do Acórdão 2076/2005-TCU-Plenário deveria ser revisto, pois não é razoável assegurar ao servidor o direito à determinada vantagem nos proventos de aposentadoria antes que tivesse assegurado o direito à aposentação, uma vez que não existe direito adquirido a regime jurídico, forma de cálculo de proventos etc. 
15. A jurisprudência colacionada pelo MPTCU, nessa mesma linha, é bastante elucidativa. Nessa seara, transcrevo excerto do voto da Ministra Maria Thereza de Assis Moura no RMS 716-43.2011.6.07.0000/DF, julgado pelo Superior Tribunal Eleitoral (grifos acrescidos) :
"De acordo com o entendimento do Superior Tribunal de Justiça, ao qual me filio, o direito a referida opção somente existiria para aqueles servidores que, até 19.1.1995, já houvessem preenchido todas as condições para a aposentadoria. Caso contrário, não existe direito adquirido a referida opção.
De fato, conforme entendimento do Supremo Tribunal Federal manifestado em diversos precedentes, 'é cediço na Corte que não há direito adquirido a regime jurídico, aplicando-se à aposentadoria a norma vigente à época do preenchimento dos requisitos para sua concessão' (STF, MS 26.646, Rel. Min. Luiz Fux, Primeira Turma, j. 12.5.2015, DJe 29.5.2015) .
Se, ao tempo do preenchimento de todos os requisitos necessários para a obtenção da aposentadoria da recorrente, já não vigia mais a norma que garantia o direito de optar pela vantagem pleiteada, não há que se falar em direito adquirido."
16. Esse é o entendimento que ficou consubstanciado no Acórdão 2988/2018-TCU-Plenário (rel. Ministra Ana Arraes) . Em que pese tratar da situação específica dos servidores desta Corte, aos quais a legislação não confere, de uma forma geral, o direito à percepção da parcela "opção", ficou claro, naquela deliberação, que apenas os servidores que implementaram os requisitos do art. 193 da Lei 8.112/1990 e os de aposentação até 18/1/1995, podem carrear para os proventos de inatividade vantagem decorrente do exercício de cargo em comissão/função de confiança (seja ela a "opção", a gratificação de função ou a remuneração integral do cargo em comissão) :
"9.2. deixar assente que os servidores do Tribunal de Contas da União que tenham satisfeito os pressupostos temporais estabelecidos no art. 193 da Lei 8.112/1990 e os requisitos para aposentadoria até 18/1/1995, podem acrescer aos proventos de inatividade, deferidos com base na remuneração do cargo efetivo, o valor da função de confiança, paga pelo valor integral, ou a vantagem dos quintos/décimos/VPNI, de forma não cumulativa, em razão da vedação contida no § 2º do próprio art. 193 da Lei 8.112/1990".
Em seguida, o Min. Benjamin Zymler discorre acerca da impossibilidade do pagamento da opção cumulativamente com os quintos:
Do pagamento da "opção" cumulativamente com os "quintos"
17. No voto por mim apresentado, quando do julgamento que culminou com a prolação do Acórdão 2988/2018-TCU-Plenário, entendi indevido o pagamento cumulativo da "opção" (ainda que o servidor fizesse a ela jus, isoladamente) cumulativamente com os "quintos", por violar o § 2º do art. 193 da Lei 8.112/1990, a despeito de tal entendimento não ter constado da parte dispositiva:
"Art. 193. O servidor que tiver exercido função de direção, chefia, assessoramento, assistência ou cargo em comissão, por período de 5 (cinco) anos consecutivos, ou 10 (dez) anos interpolados, poderá aposentar-se com a gratificação da função ou remuneração do cargo em comissão, de maior valor, desde que exercido por um período mínimo de 2 (dois) anos.
................................................................................................................................................
§ 2° A aplicação do disposto neste artigo exclui as vantagens previstas no art. 192, bem como a incorporação de que trata o art. 62, ressalvado o direito de opção."
Com isso, não se sustentam, nem de longe, as supostas omissões, contradição e obscuridade trazidas pela embargante em face do Acórdão embargado (Acórdão 4967/2022-TCU-Primeira Câmara) tendo como referência o que restou decidido no voto condutor do Acórdão 1599/2019-TCU-Plenário.
Portanto, não há que se cogitar infração ao princípio da não surpresa e nem há que se falar em reformatio in pejus.
Vale mencionar, ainda que em caráter obiter dictum, que a sentença de mérito proferida nos autos do Processo 1048357-13.2020.4.01.3400, que tramitou na 21ª Vara federal do Distrito Federal e que foi movido pelo Sindicato dos Servidores do Poder Legislativo Federal e TCU - Sindilegis em favor dos servidores que representa, considerou improcedente o pedido de manter, nas aposentadorias e pensões dos substituídos do Autor com a parcela da "Opção" incorporada com fundamento no art. 193 da Lei nº 8.112, de 1990. No documento de peça 53, a Câmara dos Deputados informa que:
 (...) 
3. (...) em nova decisão do Tribunal Regional Federal da 1ª Região, no âmbito da Ação Ordinária n. 1048357-13.2020.4.01.3400, proposta pelo Sindilegis, foi consignada a perda de objeto do Agravo de Instrumento n. 00410.060088/2020-49, de modo que a decisão que amparava o pagamento da "opção" deixou de produzir efeitos, devendo seu cumprimento ser interrompido, conforme o Parecer de Força Executória da Advocacia-Geral da União n. 00021/2022/CORESENS/PRU1R/PGU/AGU, de 9/6/2022 , cuja cópia também segue anexa.
Demonstra-se dessa maneira que a tese sustentada pela embargante já não encontra guarida nem mesmo no âmbito do Poder Judiciário.
	Ante o exposto, VOTO para que seja adotada a minuta de acórdão que ora trago ao exame deste Colegiado.
TCU, Sala das Sessões, em 11 de outubro de 2022.
MARCOS BEMQUERER COSTA
Relator